臺灣臺南地方法院民事裁定　　　　　　　96年度家抗字第29號
抗　告　人　財政部國有財產局臺灣南區辦事處臺南分處
法定代理人　丙○○
　　　　　　　　　　送達代收.
相　對　人　中華商業銀行股份有限公司
法定代理人　甲○○
上列抗告人因與相對人間就被繼承人李文雄指定遺產管理人事件
，對於中華民國九十六年二月十五日臺灣臺南地方法院九十五年
度財管字第一二八號裁定提起抗告，本院裁定如下：
    主    文
抗告駁回。
抗告程序費用新臺幣壹仟元由抗告人負擔。
    理    由
一、按先順序繼承人均拋棄其繼承權時，由次順序之繼承人繼承
    。其次順序繼承人有無不明或第四順序之繼承人均拋棄其繼
    承權者，準用關於無人承認繼承之規定。又繼承開始時，繼
    承人之有無不明者，由親屬會議於一個月內選定遺產管理人
    ，並將繼承開始及選定遺產管理人之事由，向法院報明。再
    民法第一千一百七十八條所定之期限屆滿，無繼承人承認繼
    承時，其遺產於清償債權，並交付遺贈物後，如有賸餘，歸
    屬國庫。又繼承人有無不明而不能依民法第一千一百七十七
    條選定遺產管理人時，得由利害關係人聲請法院選任之。民
    法第一千一百七十六條第六項、第一千一百七十七條、第一
    千一百八十五條及第一千一百七十八條第二項分別定有明文
    。
二、本件相對人即原聲請人於本院原審聲請意旨略以：被繼承人
    李文雄（民國○○○年○月○○日生，身分證統一編號：Ｚ
    000000000號，生前最後住所：臺南市○區○○路
    二十巷一弄二一號）前於九十二年三月二十六日向相對人借
    款新台幣（下同）一千八百萬元，按月繳息，約明期限六個
    月，即自九十二年四月二日起至九十二年十月二日止，惟被
    繼承人李文雄自九十三年六月一日起即未再依約還本付息，
    尚欠相對人借款一千一百零六萬九千四百七十六元未清償，
    未料被繼承人李文雄嗣於九十五年七月六日死亡，被繼承人
    李文雄雖遺有坐落「台南市○區○○路七七九號」建物，惟
    其繼承人均已全部拋棄繼承，相對人為保障自身權益，未免
    債權無法受清償，爰聲請選任財政部國有財產局為被繼承人
    李文雄之遺產管理人等語。
三、本院原審裁定以：被繼承人李文雄之繼承人均已聲明拋棄繼
    承權，又未準用民法第一千一百七十七條之規定選定遺產管
    理人，而相對人為被繼承人李文雄之債權人，故相對人以利
    害關係人聲請選任被繼承人李文雄之遺產管理人，核與上開
    規定並無不合，應予准許。查被繼承人李文雄並無任何繼承
    人，且未準用民法第一千一百七十七條之規定選定遺產管理
    人，則被繼承人李文雄之遺產，將於清償債權，交付遺贈物
    後，歸屬國庫，即無人繼承之遺產若有賸餘，終歸國家所取
    得，則職司國有財產管理之有關機關自係最為適合擔任遺產
    管理之人，況上開機關就遺產管理之有關法律程序亦相當熟
    悉，是認選任財政部國有財產局臺灣南區辦事處臺南分處為
    被繼承人李文雄之遺產管理人為適當等語。
四、抗告意旨略以：
  （一）相對人係因其債務人李文雄於九十五年七月六日死亡，
        被繼承人李文雄之全體法定繼承人均已於法定期間內向
        法院聲明拋棄繼承權經准予備查在案，致被繼承人李文
        雄之遺產無人繼承，而聲請選任抗告人為被繼承人李文
        雄之遺產管理人。查被繼承人李文雄向相對人借款，並
        提供不動產設定抵押權以擔保債權，惟其繼承人尚且全
        體拋棄繼承，足徵被繼承人李文雄顯有遺債大於遺產之
        情形。
  （二）按司法院七十四年十月十五日（）院台廳一字第○五
        七八六號函示：「嗣後各地方法院受理有關無人承認繼
        承遺產管理事件時，‧‧‧因此類拋棄繼承事件，多屬
        遺債大於遺產，形同破產，儘量避免選任國有財產局為
        遺產管理人。‧‧‧」，而本件極可能屬於遺債大於遺
        產，依據上開司法院函示，應儘量避免選任抗告人為遺
        產管理人，原裁定之選任實有不當。另縱繼承人拋棄繼
        承，並非不可擔任遺產管理人，且法亦無明文禁止，況
        繼承人對被繼承人李文雄生前之債權債務關係，以及印
        鑑、重要證件、產權文件等應較清楚或仍保管中，雖相
        對人與被繼承人李文雄間之債權債務關係，與繼承人並
        無任何關聯性存在，但就適任與否加以考量，除其最近
        親屬外，實不作第二人想。況遺產管理人就被繼承人李
        文雄向相對人借貸款項為多少、若有清償，則已償還者
        係多少、除擔保之債權外，是否尚有其他債權債務關係
        等，均需全面予以了解，則以抗告人僅係國有財產之管
        理機關，於被繼承人李文雄之遺債大於遺產之際，選任
        抗告人為遺產管理人，抗告人恐力有未逮，自應以被繼
        承人李文雄之最近親屬為遺產管理人最適當。
  （三）又抗告人係國有財產之管理機關，國庫對於無人承認繼
        承之遺產向有期待權，因之，若被繼承人尚有剩餘遺產
        得以歸屬國庫，則選任抗告人為遺產管理人方有實益。
        審究本案，既有遺債大於遺產之虞，若選任抗告人為遺
        產管理人，抗告人仍須盡善良管理人之責任管理遺產、
        處理債務等問題，其間所將耗費之人力、時間實難以金
        錢衡量；且管理期間所須之花費亦由國庫代為墊付，而
        若結果落得遺產不足以清償，不僅國庫利益受損，更有
        甚者，導致利用全民資源負擔個人私務之支出，無異使
        公器淪為私用，實不符社會公平原則，抗告人為此爰提
        起抗告，請求廢棄原裁定。
五、經查：
  （一）本件相對人聲請之前開事實，業據其提出借據影本一件
        、戶籍謄本一件、本院回覆函影本一件為證，並經本院
        依職權調取本院九十五年度繼字第一五一三號、九十五
        年度繼字第一五一五號拋棄繼承事件卷宗核閱無訛，揆
        諸前開說明，相對人自係被繼承人李文雄之債權人，而
        為利害關係人，從而，相對人聲請選任被繼承人李文雄
        之遺產管理人，自屬有據。
  （二）司法院七十四年十月十五日（）院台廳一字第○五七
        八六號函示，僅謂儘量避免選任抗告人為遺產管理人，
        並非謂不得選任抗告人為遺產管理人，且該函示無非著
        眼於國有財產之考量，對於法院亦無拘束力。又被繼承
        人李文雄生前之債權債務關係及有關產權證明文件，抗
        告人得依其他方式獲悉或取得，另有關之印鑑，抗告人
        亦得依舉證責任分配方式辨識其真偽，於其管理遺產上
        並無困難，而被繼承人李文雄之最近親屬對於上開文件
        資料未必最為知悉。且被繼承人李文雄之繼承人均拋棄
        繼承，已無利害關係，如選定渠等擔任遺產管理人，難
        期渠等將來執行職務能克盡職守，公正客觀，以善盡管
        理人之職務，為期公正，實不宜選任渠等為遺產管理人
        。
  （三）被繼承人之遺產，於遺產管理人完成清償債權並交付遺
        贈物等清算程序前，是否有賸餘，無從知悉。而依上述
        說明，各順序之繼承人均拋棄繼承者，其剩餘財產歸屬
        國庫，而抗告人為國庫之綜理機關，為國有財產法第九
        條第二項所明定，抗告人備有財產管理之專才，雖其經
        費支出屬國家資源，但保護無人繼承財產之債權人之權
        利，亦屬政府之義務。故本院認關於遺產管理之實際運
        作，仍以選任抗告人為遺產管理人較為妥適。
  （四）綜上所述，本院原審指定抗告人為被繼承人李文雄之遺
        產管理人，經核並無不合，抗告意旨復未述明原裁定選
        任抗告人為被繼承人李文雄之遺產管理人有何違法或其
        他不當之處，是抗告人提起本件抗告，聲明廢棄原裁定
        ，非有理由。
六、據上論結，本件抗告為無理由，爰依非訟事件法第二十一條
    第二項、第二十四條第一項、第四十六條，民事訴訟法第四
    百九十五條之一第一項、第四百四十九條第一項、第七十八
    條，裁定如主文。
中　　華　　民　　國　　96　　年　　6 　　月　　23　　日
                  家事法庭審判長法　官　陳美燕
                                法　官　林育幟
                                法　官  葉惠玲
以上正本係照原本作成。
抗告人如不服本裁定，僅得於收受本裁定正本送達後10日內以適
用法規顯有錯誤為理由，向本院提出再抗告狀（須附繕本一份及
繳納再抗告裁判費新台幣1000元），並經本院許可後始可再抗告
。
中　　華　　民　　國　　96　　年　　6 　　月　　23　　日
                                書記官　鄭秀美
